臺灣士林地方法院民事判決　　　　　　　100年度訴字第383號
原　　　告　永豐商業銀行股份有限公司
法定代理人　邱正雄
訴訟代理人　李侑如
　　　　　　李家榮
被　　　告　陳美子
訴訟代理人　蔡明和律師
被　　　告　陳金生
上列當事人間請求塗銷所有權移轉登記等事件，本院於民國100
年10月17日言詞辯論終結，判決如下：
    主      文
被告陳美子、陳金生就坐落臺北市○○區○○段三小段五四四之
十地號權利範圍二萬分之八十一，及其上同小段六０七二建號（
門牌號碼：臺北市○○區○○街一五０巷四十號十一樓）權利範
圍一百分之二十七，以九十七年內湖字第三五八七八０號收件，
登記日期為九十七年十二月四日；及就坐落同上地號權利範圍二
萬分之六十九，及同上建號權利範圍一百分之二十三，以九十八
年內湖字第一六０七五０號收件，登記日期為九十八年六月十九
日，所為之不動產贈與行為及所有權移轉行為均予撤銷。
被告陳美子應將前項所示不動產之所有權移轉登記塗銷，回復為
被告陳金生所有。
訴訟費用由被告負擔。
    事實及理由
一、原告起訴主張：被告陳金生於民國94年4 月8 日，向原告借
    款新臺幣（下同）100 萬元，雙方並約定借款人應按期繳納
    本息，否則借款視為全部到期。詎被告陳金生自99年8 月17
    日起即遲繳本息，經核算共積欠原告本金851,798 元及利息
    、違約金未清償，原告為此向鈞院聲請對被告陳金生核發99
    年度司促字第2403號支付命令，亦未經被告陳金生異議而確
    定。惟嗣經原告調閱被告陳金生名下財產資料，發現其竟將
    原有坐落臺北市○○區○○段3 小段544 之10地號，權利範
    圍150/20 000，及其上同小段6072建號（門牌號碼：臺北市
    ○○區○○街150 巷40號11樓），權利範圍1/2 之不動產（
    下稱系爭不動產），分別於97年12月4 日及98年6 月19日，
    以贈與為原因，移轉登記予其妹即被告陳美子，該無償之贈
    與行為，顯有害於原告之債權，原告自得訴請撤銷。又縱認
    被告陳金生係將系爭不動產出售予被告陳美子，並以被告陳
    金生積欠被告陳美子之債務381 萬元及由被告陳美子代償剩
    餘房貸作為買賣價金，其合計金額亦低於系爭不動產之市價
    ，而有害於原告之權利，原告仍得請求撤銷。為此，爰依民
    法第244 條第1 項、第2 項、第4 項之規定，請求鈞院撤銷
    被告間就系爭不動產所為贈與之債權行為及移轉所有權之物
    權行為，並判命被告陳美子應將系爭房地之所有權移轉登記
    塗銷，回復為被告陳金生所有等語。並聲明：(一)被告陳金生
    及陳美子就坐落臺北市○○區○○段3 小段544 之10地號土
    地，權利範圍150/20000 ，及其上同小段6072建號房屋（門
    牌號碼：臺北市○○區○○街150 巷40號11樓），權利範圍
    1/2 ，分別於97年12月4 日及98年6 月19日，以贈與為原因
    ，向臺北市中山地政事務所辦理贈與之債權行為及所有權移
    轉之物權行為，應予撤銷。(二)被告陳美子應將上開不動產之
    所有權移轉登記塗銷，回復登記為被告陳金生所有。
二、被告等則以：被告陳金生自86年7 月10日起，即陸續向其妹
    即被告陳美子借款，截至96年9 月27日止，共積欠借款381
    萬元，雙方為解決前述債務問題，遂決定由被告陳金生將系
    爭不動產移轉予被告陳美子，並以被告陳美子對其之借款債
    權及代償剩餘房屋貸款作為對價，惟嗣經委請訴外人陳國源
    辦理所有權移轉登記時，因其認為被告2 人為兄妹關係，如
    無法提出明確之資金流向證明，將有遭課徵高額贈與稅之危
    險，被告等遂聽其建議，分別於97年12月4 日及98年6 月19
    日，以贈與為原因，辦理系爭不動產之所有權移轉登記，然
    被告間既實為有償之買賣關係，而非贈與，原告自不得依民
    法第244 條第1 項之規定請求撤銷。又被告陳美子係以相當
    之對價取得系爭不動產，且不知被告陳金生之財務狀況，是
    原告依民法第244 條第2 項之規定請求撤銷，亦不應准許等
    語，資為抗辯。並聲明：原告之訴駁回。
三、原告主張被告陳金生於94年4 月8 日向其借款100 萬元，迄
    今尚積欠原告本金851,798 元及利息、違約金未清償，又被
    告陳金生名下原有坐落臺北市○○區○○段3 小段544 之10
    地號土地，權利範圍150/20 000，及其上同小段6072建號房
    屋（門牌號碼：臺北市○○區○○街150 巷40號11樓），權
    利範圍1/2 ，然分別於97年12月4 日及98年6 月19日，將上
    開不動產之所有權陸續移轉登記予被告陳美子（(1)收件字號
    97年內湖字第358780號，登記日期97年12月4 日，移轉標的
    為前述土地權利範圍81/20000、前述房屋權利範圍27/100，
    (2)收件字號98年內湖字第160750號，登記日期98年6 月19日
    ，移轉標的為前述土地權利範圍69/20000、前述房屋權利範
    圍23/100）等情，業據其提出宅PAY 金借款約定書、本院99
    年度司促字第2403號支付命令及確定證明書、土地及建物登
    記謄本、異動索引等影本為證（本院卷第7-14、17-19 頁）
    ，復有卷附土地登記申請書及土地所有權贈與移轉契約書、
    建築改良物所有權贈與移轉契約書等影本可資參照，且為被
    告等所不爭執，自堪信為真實。
四、按債務人所為之無償行為，有害及債權者，債權人得聲請法
    院撤銷之。債權人依上開規定聲請法院撤銷時，得並聲請命
    受益人或轉得人回復原狀。民法第244 條第1 項、第4 項前
    段定有明文。原告主張被告陳金生將系爭不動產贈與並移轉
    登記予被告陳美子乙節，雖為被告等所否認，並以前揭情詞
    置辯，然查：
  (一)被告等係以「贈與」為由，申請將系爭不動產移轉登記予被
    告陳美子，此有卷附土地及建物登記謄本及異動索引等可資
    佐證，則其等事後改稱係因買賣關係而將系爭不動產移轉予
    被告陳美子，與登記之原因顯有不符，已難遽信。
  (二)至被告等雖提出被告陳金生所簽發之本票共13紙及被告陳美
    子之存摺影本等（本院卷第39-55 頁），以證明被告陳金生
    確有積欠被告陳美子381 萬元之借款，並主張其等係約定以
    該債權作為移轉系爭不動產所有權之對價云云，然徒憑前揭
    本票，顯無法證明被告陳美子確有交付借款予被告陳金生之
    事實，另被告陳美子縱曾自其帳戶內提領款項，亦不足以證
    明該筆款項即係交付予被告陳金生，是上開證據既均不足以
    證明被告陳美子有借款381 萬元予被告陳金生之事實，被告
    等據此主張被告陳美子係有償取得系爭不動產之所有權云云
    ，自難採信。又證人即辦理系爭不動產移轉登記之地政士陳
    國源固到庭證稱：「當時是我去系爭房屋，他們表示想要以
    債作價，辦理買賣移轉登記，買賣價金包含債務金額及剩餘
    貸款金額。我告訴他們，國稅局要看的是『匯兌紀錄』，即
    從買方戶頭匯到賣方戶頭，若沒有這些證明，國稅局就不會
    認定是買賣，二親等親屬間移轉就是要看這些文件。所以只
    能以贈與方式辦理移轉登記，他們都同意，所以後來用贈與
    方式辦理過戶。」等語（本院卷第77頁背面），惟其亦稱被
    告等當時並未提出任何借款證明文件供其參閱（本院卷第78
    頁），則縱認被告等於委託證人陳國源辦理系爭不動產移轉
    登記時，確曾表示被告陳美子係以其對被告陳金生之借款債
    權及之後為被告陳金生代繳貸款之金額，作為取得系爭不動
    產之對價，惟因並無任何具體證據可資證明，仍難遽認其等
    前開表述之內容，即屬真實。復查，被告陳美子就其主張系
    爭不動產之貸款自97年移轉登記後，均由其繳納，至今已償
    還616,440 元乙節，亦未提出任何證據以實其說，且觀諸其
    提供之期付金本金及利息攤還表（本院卷第58、59頁），均
    載明貸款之債務人仍為被告陳金生，更難認該貸款係由被告
    陳美子繳納。此外，被告等復無法提出其他證據，證明被告
    陳金生將系爭不動產移轉登記予被告陳美子，係基於有償之
    買賣行為，而非登記所載之贈與行為，是原告依據登記內容
    所示，主張被告陳金生係將系爭不動產無償贈與被告陳美子
    ，自屬有據，堪予採信。
  (三)綜上所述，被告陳金生既係將系爭不動產無償贈與被告陳美
    子，且自承其名下別無其他財產，該無償行為自屬有害原告
    之債權甚明，則原告依民法第244 條第1 項、第4 項前段之
    規定，訴請撤銷被告間前述無償之贈與行為及移轉所有權之
    物權行為，並請求被告陳美子塗銷該移轉登記，自為法之所
    許。
五、從而，原告訴請撤銷被告間前述無償之贈與行為及移轉所有
    權之物權行為，並請求被告陳美子塗銷該移轉登記，回復為
    被告陳金生所有，為有理由，應予准許。
六、本件判決基礎已臻明確，兩造其餘攻防方法及訴訟資料經本
    院斟酌後，核與判決結果不生影響，故不另一一論述，併此
    敘明。
七、據上論結，原告之訴為有理由，依民事訴訟法第78條、第85
    條第1 項，判決如主文。
中    華    民    國   100    年    10    月    28    日
                  民事第二庭法  官  馬傲霜
以上正本係照原本作成。
如對本判決上訴須於判決送達後 20 日內向本院提出上訴狀。如
委任律師提起上訴者，應一併繳納上訴審裁判費。
中    華    民    國   100    年    10    月    28    日
                            書記官  張方俞